臺灣臺北地方法院民事判決　　　　　　　　94年度醫字第24號
原　　　告　丁○○
訴訟代理人　李清輝律師
　　　　　　許嘉容律師
被　　　告　丙○○
被　　　告　財團法人長庚紀念醫院
法定代理人　陳敏夫
訴訟代理人　甲○○
　　　　　　乙○○
上列當事人間請求損害賠償事件，本院於民國96年1月2日言詞辯
論終結，判決如下：
    主  文
原告之訴及假執行之聲請均駁回。
訴訟費用由原告負擔。
    事實及理由
一按訴狀送達後，原告不得將原訴變更或追加他訴，但被告同意
  者，不在此限，民事訴訟法第255條第1項第1 款定有明文。原
  告起訴時僅依據民法侵權行為之法律關係，請求被告負連帶賠
  償責任，嗣追加競合之醫療法第82條、債務不履行損害賠償請
  求權為請求權基礎，原告所為訴之追加已得被告同意（本院卷
  (一)第87頁言詞辯論筆錄參照），核與前揭法條所定相符，應予
  准許。
二原告起訴主張：
  (一)其因甲狀腺機能亢進，於民國93年5 月13日至被告財團法人
    長庚紀念醫院（下稱長庚醫院）由被告丙○○醫師進行次甲
    狀腺切除手術（下稱系爭手術）。手術完成後，其聲音變小
    、沙啞，說話十分吃力，且吞嚥東西容易嗆到，經多次回診
    ，被告丙○○醫師均稱此係因疤痕或水腫影響，只要半年即
    可恢復。惟經過半年，上述症狀仍未好轉，其乃於94年2 月
    3 日另至三軍總醫院檢查，方查知上開症狀係因系爭手術引
    發聲帶麻痺所致，其遂於三軍總醫院接受右喉神經吻合術治
    療，惟術後情況未見好轉。其另於94年3月29日、同年4 月6
    日至三軍總醫院及新竹醫院進行檢查，檢查結果均認定其右
    聲帶麻痺症狀，是因系爭手術進行中，被告李醫師不慎將返
    喉神經切斷所致，其右聲帶已無任何動作，未來只能靠左聲
    帶發聲。
  (二)被告丙○○醫師於施行系爭手術時，未注意確認並剝離返喉
    神經，致原告之返喉神經受損，顯然未盡施行該項手術之注
    意義務而有過失；且伊於施行該項手術前，並未對該手術之
    癒後症狀，盡醫療法第63條第1 項之告知義務，顯已違反該
    保護他人之法律。被告長庚醫院為被告丙○○醫師之僱用人
    ，對被告丙○○醫師之過失，亦應負賠償之責。爰依民法第
    184條第1、2 項、第188條第1項、債務不履行之損害賠償請
    求權及醫療法第82條第2 項規定，請求被告對原告所受損害
    ，負賠償之責。
  (三)原告因被告李醫師之過失醫療行為，受有如下損害：
    1.原告於94年1 月30日在三軍總醫院接受右側聲帶神經肌肉
      植入手術，支出醫藥費新臺幣（下同）16, 973元。
    2.原告因被告之過失醫療行為，除造成聲帶永遠無法恢復之
      傷害外，對其精神亦造成相當嚴重之創傷，爰請求被告連
      帶賠償1,983,027元之精神慰撫金。
  (四)聲明為：
    1.被告應連帶給付原告2,000,000元。
    2.願供擔保請准宣告假執行。
三被告則抗辯：
  (一)依據三軍總醫院的病歷，原告聲音沙啞之症狀在1 年多前即
    已存在，而被告丙○○係在原告起訴前8 個月施行系爭手術
    ，故原告聲音沙啞與系爭手術無關。
  (二)由三軍總醫院之病歷及行政院國軍退除役官兵輔導委員會台
    北榮民總醫院（下稱榮總）之鑑定意見，均證明被告丙○○
    醫師於施行系爭手術時，並未傷及原告之返喉神經，伊施行
    手術並無過失。
  (三)被告丙○○醫師於93年5月3日門診，已詳細將系爭手術可能
    後遺症告知原告，並預先在手術同意書上簽名交由原告審閱
    ，嗣於其入院時交回，該手術同意書背面對於系爭手術之併
    發症已明確記載，原告並已在該同意書上簽名確認，其指稱
    原告李醫師未盡告知義務，顯與事實不符。
  (四)聲明為：
    1.原告之訴及假執行之聲請均駁回。
    2.如受不利判決，願供擔保請准宣告免為假執行。
四兩造不爭執之事項：
  (一)原告為治療甲狀腺機能亢進病症，於93年5 月13日在被告長
    庚醫院由被告丙○○醫師進行系爭手術。
  (二)原告於前述手術完成後，出現聲音變小、沙啞，說話吃力且
    吞嚥困難之情形。
  (三)原告復於94年 1月30日至三軍總醫院進行右側聲帶神經肌肉
    植入手術（即右喉神經吻合術）。
  (四)原告又分別於94年 3月29日及94年4月6日至三軍總醫院及新
    竹醫院進行檢查，檢查結果認定其右聲帶麻痺。
五得心證之理由：
  (一)因故意或過失，不法侵害他人之權利者，負損害賠償責任，
    為民法第184條第1項前段所明定，是以應負侵權行為損害賠
    償責任者，以行為人於行為時具有故意或過失為限。原告主
    張被告丙○○醫師於施行系爭手術時，未將其返喉神經找出
    並與甲狀腺作剝離之動作，且於手術中割斷返喉神經，未盡
    注意義務，顯有過失云云。惟查：
    1.原告主張其因甲狀腺亢進疾病，於93年5 月13日至被告長
      庚醫院由被告丙○○醫師為其進行系爭手術，此為兩造所
      不爭。另佐以原告於系爭手術前簽署之手術同意書（本院
      94年度北調字第321號卷第9頁參照），其上亦明載「病人
      丁○○因甲狀腺機能亢進建議甲狀腺及副甲狀腺手術」，
      可證該次手術確係針對原告之甲狀腺機能亢進而施行。受
      理本件醫療糾紛鑑定之行政院國軍退除役官兵輔導委員會
      台北榮民總醫院（下稱榮總）一般外科於95年10月20日以
      北總外字第0950019486號函覆本院（本院卷
      (一)第117頁參照），該覆函明載：「病患丁○○，自91年
      起於署立新竹醫院治療甲狀腺機能亢進。於新竹醫院以抗
      甲狀腺藥物治療，治療後症狀仍有復發現象。依此情形，
      乃符合進行甲狀腺手術的適應症。所以林口長庚丙○○醫
      師於93年5月13日對病人進行次甲狀腺手術，乃屬必要之
      醫療行為，因此而進行該手術是可以達到治療的目的」等
      語，可知甲狀腺及副甲狀腺手術為治療甲狀腺機能亢進之
      有效治療方法，被告丙○○醫師為原告施行系爭手術，顯
      係符合醫學常規之治療方式。
    2.前述為原告所不爭之榮總覆函另明載：「根據手術紀錄，
      丙○○醫師於手術中已將返喉神經分辨剝離出來，而進行
      次甲狀腺切除的手術，應為正確的甲狀腺切除步驟，以預
      防返喉神經的受損。至於病患所提，須以照相留存病歷，
      則不是現在手術多採行的紀錄方式」等語，足證原告主張
      被告丙○○醫師於系爭手術進行中，未確認並將返喉神經
      與甲狀腺剝離，致返喉神經受損云云，與事實並不相符；
      又進行甲狀腺手術，以照相留存病歷並非符合現今醫學常
      規之步驟，亦為前函所指明，則原告另指摘被告丙○○醫
      師未以照相方式留存病歷為有過失云云，亦屬無稽。
    3.再者，原告在三軍總醫院之主治醫師蘇萬福於本院審理中
      來函謂：「病人丁○○於94年1 月就醫，主訴聲音嘶啞數
      個月之久，並陳述8 個月之前接受了甲狀腺手術。就推理
      ，是可懷疑甲狀腺手術造成喉返神經傷害而造成聲音嘶啞
      ，但就實事求是而言並無證據佐證喉返神經已斷，因為在
      後來本院的種神經手術當中，我們只是種植頸部的另一條
      神經，並未尋找喉返神經，無從得知喉返神經之狀況」等
      語（本院卷(一)第33頁參照）。依該函所述，並未能證明被
      告丙○○醫師確實在系爭手術進行中割斷原告之返喉神經
      ，原告以此指摘被告丙○○醫師施行系爭手術，未盡相當
      注意義務，要乏事證可佐，亦難認屬實。
    4.從而，被告丙○○醫師為原告施行系爭手術以治療原告之
      甲狀腺機能亢進病症，且於手術施行過程中，注意將原告
      之返喉神經與甲狀腺剝離，以避免返喉神經受損，均為符
      合醫學常規之處置方式，伊施行系爭手術已盡相當之注意
      義務，應堪認定，原告主張被告為有過失，要乏依據，並
      不足採。
  (二)原告另指稱被告丙○○醫師於手術前未對可能併發症詳加說
    明，違反醫療法第63條第1 項規定，並致其受有損害，應依
    民法第184條第2項規定負損害賠償之責云云，惟被告丙○○
    醫師辯稱已於手術前盡醫療法第63條第1 項之告知義務等語
    。經查：
    1.按手術為侵入性醫療行為，該當民法第184條第1項前段規
      定侵害健康權之侵權行為構成要件，應屬違法。惟如醫師
      於施行手術前得到病患之同意，即得阻卻其違法性。基於
      對病患自主決定權之保障與尊重，病患理應事先認識手術
      之風險，並由其自主決定是否願承擔該風險，而病患之同
      意則以醫師之充分說明為必要。醫師未盡說明義務時，原
      告之同意不生效力，不能阻卻醫師侵權行為之違法性；因
      此縱使醫師之治療行為並無過失，仍應就手術全部或一部
      失敗所生損害，負賠償責任。然由於醫學非萬能而有其限
      制，為使病患對此能有正確認識，不致發生不合理之期待
      ，醫師有義務說明當代科技對醫療行為之有限性，其具體
      內容包括各種診療之適應症、必要性、方式、範圍、預估
      成功率、可能的副作用和發生機率、對副作用可能的處理
      方式和其危險、其他替代可能的治療方式和其危險及癒後
      狀況、藥物或儀器的危險性與副作用等事項，對此醫療法
      第63條第1 項乃設有「醫療機構實施手術，應向病人或其
      法定代理人、配偶、親屬或關係人說明手術原因、手術成
      功率或可能發生之併發症及危險，並經其同意，簽具手術
      同意書及麻醉同意書，始得為之」之明確規範。
    2.原告雖主張被告丙○○醫師在施行系爭手術前，未告知該
      手術可能導致聲音嘶啞之併發症，致其錯誤決定接受該項
      手術云云。惟被告丙○○醫師辯稱：伊決定為病患施行甲
      狀腺手術前，除會詳細告知此手術之可能併發症，並會在
      手術前將手術同意書交由病患帶回詳閱，俟入院時再交回
      。
      本件伊已於手術前最後一次門診時（即93年5月3日）將手
      術同意書交由原告帶回詳閱，故伊在該同意書上填載簽署
      日期為93年5月3日等語（本院96年1月2日言詞辯論筆錄參
      照），經核與原告提出之手術同意書所載相符（本院94年
      度北調字第321號卷第9頁參照），另基於以下事證，本院
      認被告丙○○醫師前述說法，應可信實：
      原告於94年6 月15日起訴時即已提出系爭手術同意書，
        對該手術同意書之記載，其始終未曾爭執，並坦認該手
        術同意書為其親簽（本院96年1月2日言詞辯論筆錄參照
        ）。而該手術同意書背面明確載有：「五傳統手術或內
        視鏡影像系統輔助甲狀腺及副甲狀腺手術，皆可能發生
        以下幾種併發症與危險：……(六)暫時性喉返神經麻痺，
        會有聲音嘶啞情形，發生率為1.5﹪- 6.7﹪。(七)永久性
        喉返神經麻痺併聲音嘶啞，發生率為0.8﹪- 4.0﹪。
        (八)喉上神經麻痺導致無法發出高音階之聲音，發生率為
        11﹪ -25﹪。(九)暫時性副甲狀腺功能低下，會有肢體麻
        木或抽筋之現象，發生率為2﹪-30﹪。(十)永久性副甲狀
        腺功能低下，發生率為0.4﹪-13.8﹪。……」等語（本
        院卷(二)第14頁參照），已載明術後有發生聲音嘶啞併發
        症之可能，對此原告實未能諉稱不知。況原告陳稱：其
        因甲狀腺機能亢進病症，前已在新竹醫院接受治療多年
        ，因要一直服藥，其遂在新陳代謝科醫師建議下，考慮
        接受甲狀腺摘除手術，並因此至被告長庚醫院一般外科
        門診，目的即要詢問甲狀腺摘除手術之相關問題等語（
        本院96年1月2日言詞辯論筆錄參照），足證原告至被告
        長庚醫院一般外科就診，係針對其舊有之甲狀腺機能亢
        進病症，尋求服藥外之替代治療方式，對於兩種治療方
        式之良窳，其必得獲致充足資訊方足以作為抉擇之依據
        ，故而，當其向被告丙○○醫師求診，對於此手術之相
        關事宜，焉有不仔細詢問之理？原告亦坦承被告丙○○
        醫師於門診時已告知系爭手術後，有部分病患會甲狀腺
        功能低落，此核與前引手術同意書背面之記載相合，足
        證被告丙○○醫師確實於手術前已告知此手術之併發症
        及危險。原告雖稱被告丙○○醫師從未提及甲狀腺手術
        有影響聲音之併發症云云，然前揭手術同意書對此既已
        明載，原告復未能諉稱對此全然不知，當其發現此手術
        另有影響聲音之併發症時，其對此卻未置一言，亦與常
        理顯然有悖，實難遽信。
      另細觀前述同意書醫師聲明欄所載：「我已經儘量以病
        人所能瞭解之方式，解釋這項手術之相關資訊，特別是
        下列事項：(1)需實施手術之原因、手術步驟與範圍、手
        術之風險及成功率、輸血之可能性；(2)手術併發症及可
        能處理方式；(3)不實施手術可能之後果及其他可替代之
        治療方式；(4)預期手術後，可能出現之暫時或永久症狀
        ；(5)如另有手術相關說明資料，我並已交付病人」等語
        ，被告丙○○醫師在前述5項告知事項中，勾選(1)、(2)
        、(3)等項目，而原告對此全無爭執，可知被告丙○○醫
        師確實就已勾選事項，於手術前對原告詳加說明。原告
        雖稱被告丙○○醫師未勾選(4)之選項，可證被告丙○○
        醫師未盡告知義務云云，然所謂「預期手術後可能出現
        之暫時或永久症狀」與「手術併發症及可能處理方式」
        ，雖為上開聲明欄之不同項目，惟二者語意至為相近，
        有互為代用之可能，原告既坦認被告丙○○醫師於手術
        前已告知手術之併發症及可能處理方式，則其另以前開
        (4)之選項勾選處為空白，即謂被告丙○○醫師未盡告知
        義務，亦難認有據。
    3.綜上，原告於系爭手術進行前，應已獲被告丙○○醫師告
      知該手術有影響聲音及甲狀腺功能低下之併發症，亦即，
      被告丙○○醫師並未如原告所指摘，有未盡醫療法第63條
      第1 項告知義務之情，原告主張被告丙○○醫師違反該保
      護他人之法律云云，要乏依據，亦無足取。
  (四)又按因可歸責於債務人之事由，致為不完全給付者，債權人
    得依關於給付遲延或給付不能之規定行使其權利。因不完全
    給付而生前項以外之損害者，債權人並得請求賠償，民法第
    第277 條定有明文，是以債務人須於履約時有故意或過失，
    方負不完全給付之債務不履行損害賠償責任。而病患前往醫
    療機構就診，若該醫療機構非醫師個人所開設，則成立醫療
    契約之當事人應為病患與醫療機構，醫療機構之醫師若為病
    患診治，醫師係屬醫療機構關於醫療契約之履行輔助人。系
    爭醫療契約當事人（即被告長庚醫院）之履行輔助人（即被
    告丙○○醫師）於履行債務時並無過失，前已詳論，被告長
    庚醫院對原告自不負債務不履行損害賠償之責。又醫療法第
    82條第2 項規定：「醫療機構及其醫事人員因執行業務致生
    損害於病人，以故意或過失為限，負損害賠償責任」，本件
    被告長庚醫院、丙○○醫師於施行醫療行為時並無過失，則
    原告以前引法條為據，請求彼等賠償其所受損害，亦屬無據
    ，自不待言。
  (五)綜上所述，被告丙○○醫師治療原告之甲狀腺機能亢進病症
    ，所施行之醫療行為符合醫學常規，伊施行醫療業務，已盡
    醫療上必要注意，並無過失。準此，原告依據民法第184 條
    第1項、第2項規定，請求伊負侵權行為損害賠償之責，並無
    理由，其依據民法第188條第1項規定請求被告長庚醫院與被
    告丙○○醫師負連帶賠償之責，亦於法不合。原告另主張被
    告依醫療法第82條及民法債務不履行之規定，應負連帶賠償
    責任，皆乏依據。原告之訴均無理由，不應准許；原告之訴
    既經駁回，其假執行之聲請即失所附麗，應併予駁回之。
  (六)本件事證已明，兩造其餘攻擊防禦方法及舉證，核與判決結
    果無影響，爰不再一一論列，併予敘明。
六訴訟費用之負擔：民事訴訟法第78條。
中　　華　　民　　國　　96　　年　　1　　月　　16 　　日
                  民事第六庭    法　官　陳婷玉
以上正本係照原本作成
如對本判決上訴，須於判決送達後20日內向本院提出上訴狀
中　　華　　民　　國　　96　　年　　1　　月　　16 　　日
                    　　　　　　書記官　詹雪娥
